臺灣高雄地方法院刑事判決　　　　　　94年度易緝字第152 號
　　公　訴　人　臺灣高雄地方法院檢察署檢察官
　　被　　　告　乙○○
　　　　　　　　　　　　大陸地.
　　　　　　　　　　　　（
上列被告因偽造文書案件，經檢察官提起公訴（92年度偵字第18
123 號），本院以簡式審判程序判決如下：
    主  文
乙○○共同行使明知為不實之事項，而使公務員登載於職務上所
掌之公文書，足以生損害於公眾，處有期徒刑月，如易科罰金
，以佰元折算壹日。緩刑年。
    事實及理由
一、本件被告乙○○所犯係死刑、無期徒刑、最輕本刑為3 年以
    上有期徒刑以外之罪，其於準備程序中就被訴事實為有罪之
    陳述，經審判長告知簡式審判程序之旨，並聽取公訴人及被
    告之意見後，本院合議庭認宜進行簡式審判程序，依刑事訴
    訟法第273 條之1 第1 項規定，合議裁定由受命法官獨任進
    行簡式審判程序，合先敘明。
二、乙○○係大陸地區人民，欲至臺灣打工賺錢，並無結婚真意
    ；而莊美鳳（業經本院93年度易字第340 號判決確定）係台
    灣地區人民，明知大陸地區人民非經主管機關許可，不得進
    入臺灣地區，且不得使大陸地區人民非法進入臺灣地區，並
    明知大陸地區人民乙○○擬自大陸地區以假結婚之方式來台
    工作生活，實際並無結婚之真意，於民國91年10月14日，由
    董麗金（業經臺灣高等法院高雄分院93年度上訴字第1370號
    判決確定）帶領莊美鳳至大陸地區福建省福州市，並介紹莊
    美鳳與大陸地區男子乙○○於91年10月24日在福州市公證處
    辦理結婚。其後，莊美鳳、乙○○即共同基於明知為不實事
    項而使公務員將不實事項登載於職務上所掌公文書及行使之
    犯意聯絡，於91年11月13日，由莊美鳳持大陸地區福建省福
    州市公證處製作之結婚證書，至高雄市三民區戶政事務所，
    明知莊美鳳、乙○○婚姻屬虛偽，仍填具乙○○為莊美鳳之
    配偶等不實內容之結婚登記申請書，使該戶政事務所承辦戶
    籍登記之公務員在形式審查後，將此莊美鳳與大陸地區人民
    乙○○結婚之不實事項登載於其職務上所掌管之戶籍登記簿
    之公文書，並據以核發戶籍謄本，足以生損害於戶政機關對
    於戶政資料管理之正確性。莊美鳳於辦妥上開不實之結婚登
    記後，莊美鳳再委由不知情之黃王美津填載大陸地區人民進
    入台灣地區旅行證申請書，而後持上開記載不實之灣地區旅
    行證申請書、大陸地區人民進入台灣地區保證書、委託書等
    相關文件，向內政部警政署入出境管理局（下稱入出境管理
    局）申請大陸地區男子乙○○進入台灣地區，使內政部警政
    署入出境管理局承辦之公務員為實質審查後，獲核准發給大
    陸地區人民乙○○中華民國台灣地區旅行證，足以生損害於
    內政部警政署入出境管理局核發中華民國台灣地區旅行證之
    正確性，乙○○即持該旅行證，於91年12月18日以探親名義
    ，形式上合法實質上非法之方式入境。旋乙○○即持內政部
    警政署入出境管理局核發之上開「中華民國臺灣地區旅行證
    」，於91年12月18日，持已填妥之「流動人口登記聯單」資
    料，向高雄市政府警察局三民第二分局民族路派出所葉秀德
    申辦乙○○之流動人口登記，惟仍逾期居留。嗣於92年5 月
    29日，莊美鳳向警自首，因而得知上情。案經高雄市政府警
    察局移送臺灣高雄地方法院檢察署檢察官偵查起訴。
三、本件證據部分除補充：「臺灣高等法院高雄分院93年度上訴
    字第1370號判決」、「本院93年度易字第340 號判決」、「
    臺灣高雄地方法院辦理刑事案件電話記錄查詢表」、「被告
    於本院準備程序及審判程序中之陳述」外，餘均引用檢察官
    起訴書所載（如附件）。此外，復有臺灣高等法院高雄分院
    93年度上訴字第1370號確定判決、本院93年度易字第340 號
    判決在卷足憑，足認被告之自白與事實相符，本件被告乙○
    ○與莊美鳳偽以結婚為由，向高雄市三民區戶政事務所將不
    實之結婚事由登記於職務上所掌之戶籍登記簿上並發給戶籍
    登記謄本，復委託不知情之黃王美津持填妥之「大陸地區人
    民進入臺灣地區旅行申請書」、「大陸地區人民進入臺灣地
    區保證書」及上開公務員登載不實之戶籍謄本之公文書等資
    料，向內政部警政署入出境管理局申請大陸地區人民乙○○
    以探親名義入境臺灣地區而行使之，使內政部入出境管理局
    疏未查實予以准許，而使被告乙○○得以入境台灣地區之事
    證明確，被告之犯行，洵堪認定，自應依法論科。
四、核被告乙○○所為，係犯刑法第216 條、第214 條之行使明
    知為不實之事項而使公務員登載於職務上所掌公文書罪。被
    告明知為不實之事項而使公務員登載於職務上所掌公文書之
    低度行為，應為行使該項文書之高度行為所吸收，不另論罪
    。又被告向境管局承辦之公務員行使前述登載不實事項之戶
    籍謄本犯行部分，係委由不知情之黃王美津為之，應論以間
    接正犯。被告與莊美鳳上開行使明知為不實之事項而使公務
    員登載於職務上所掌公文書犯行，與大陸地區人民「董麗金
    」間，有犯意之聯絡及行為之分擔，為共同正犯。爰審酌被
    告利用假結婚之不法手段，得以進入台灣地區非法打工，規
    避對於大陸地區人民入境之管制，對於臺灣地區入境管制、
    就業市場及治安之影嚮及其等犯罪之動機、目的、手段，智
    識程度、犯罪所生之損害，惟被告犯後坦承犯行，犯後態度
    良好等一切情狀，量處如主文所示之刑，並諭知易科罰金之
    折算標準，以資懲儆。末查被告先前未曾受有期徒刑以上刑
    之宣告，此有臺灣高等法院被告前案紀錄表1 份在卷可按，
    素行並非不良，其因一時失慮，致罹刑典，在台灣地區並無
    工作，事後坦承犯行，深具悔意，信其經本次偵審程序及刑
    之宣告，當知所警惕而無再犯之虞，本院因認暫不執行本件
    刑之宣告為適當，爰併予諭知緩刑3 年，以勵自新。
五、公訴意旨略以：被告乙○○與莊美鳳基於犯意聯絡，於91年
    11月23日，莊美鳳委由不知情之黃王美津填載大陸地區人民
    進入台灣地區旅行證申請書，而後持上開記載不實之灣地區
    旅行證申請書、大陸地區人民進入台灣地區保證書、委託書
    等相關文件，持以行使送至入出境管理局、高雄市政府警察
    局所屬派出所，辦理乙○○來台手續，使入出境管理局、高
    雄市政府警察局所屬派出所，將乙○○、莊美鳳假結婚之不
    實事項，登載於所執掌之上揭旅行證申請書、保證書上，足
    以生損害於中華民國對入出境之管理。因認被告此部分亦有
    刑法第214 條使公務員登載不實文書之罪嫌。惟查：
(一)、按刑法第214 條所謂使公務員登載不實事項於公文書罪，
      須一經他人之聲明或申報，公務員即有登載之義務，並依
      其所為之聲明或申報予以登載，而屬不實之事項者，始足
      構成，若其所為聲明或申報，公務員尚須為實質之審查，
      以判斷其真實與否，始得為一定之記載者，即非本罪所稱
      之使公務員登載不實（最高法院73年臺上字第1710號判例
      參照）。另按大陸地區人民，須經主管機關許可始得進入
      臺灣地區，臺灣地區與大陸地區人民關係條例第10條第1
      項定有明文，而主管機關內政部亦據此訂定「大陸地區人
      民進入台灣地區許可辦法」以資規範，從而，大陸地區人
      民申請進入臺灣地區，其申請入境之事由是否屬實，主管
      機關應為實質審查，以判斷其真實與否，並非一經聲明，
      即有登載之義務。本件被告推由莊美鳳於91年11月26日持
      上開登載不實之戶籍謄本公文書向高雄市政府警察局三民
      第二分局民族路派出所員警辦理對保及委託不知情之黃王
      美津向內政部警政署入出境管理局申請被告乙○○進入臺
      灣地區，除向內政部警政署入出境管理局行使不實之戶籍
      謄本部分，本院已予論罪，已如前述外，莊美鳳本人或委
      由黃王美津所填載之「大陸地區人民進入臺灣地區保證書
      」、「大陸地區人民進入臺灣地區旅行證申請書」，依其
      性質不過係莊美鳳以乙○○代理人名義提出申請所出具之
      私文書，警政機關及內政部警政署入出境管理局據以審核
      ，而為實質審查，發覺有通謀虛偽結婚之情形，得不予核
      准大陸人民乙○○進入臺灣地區，足認警政機關及內政部
      入出境管理局依臺灣地區與大陸地區人民關係條例第10條
      第3 項及內政部發布之大陸地區人民進入臺灣地區許可辦
      法第17條規定，對大陸地區人民進入臺灣地區之申請事項
      ，有實質審查之准駁權限，顯非被告一經提出申請，警政
      機關及內政部警政署入出境管理局即有登載義務並據以許
      可。
(二)、又觀之保證書下方之「對保或證明機關簽註意見欄」係員
      警依職權審查保證人資格加註核章，為公文書（見警卷第
      27頁），此觀之台灣地區與大陸地區人民關係條例第10條
      授權主管機關訂定之「大陸地區人民進入台灣地區許可辦
      法」第15條、16條即明。其中第一項記載「經查保證人莊
      美鳳確實設籍並居住本轄，有能力履行保證責任」，顯然
      此部份係員警實質審查後填載之部分，第二項記載「經詢
      保證人莊美鳳稱：渠與被保人乙○○係夫妻關係，願意完
      全負起保證人責任」等語，亦係員警審核後將莊美鳳所為
      之陳述記載於簽註意見欄，並非指一經莊美鳳之申報，即
      認定保證人與被保人間確實有夫妻關係，否則即違反台灣
      地區與大陸地區人民關係條例第10條採許可制之規定。是
      承辦之員警公務員有實質審查義務，僅疏未查核深究而已
      。本案被告乙○○推由莊美鳳以不實之事由，申請大陸地
      區人民乙○○入境臺灣地區，既須經主管機關為實質之審
      查以為准駁之決定，縱主管機關疏於審查，致使朦混通過
      ，准許入境，然揆之前開說明，此部分仍不生所謂刑法第
      214 條情形之可言，被告此部分所為，尚與刑法第214 條
      使公務員登載不實罪之構成要件有間，惟公訴人既認此部
      分與前開論罪科刑之行使使公務員登載不實文書部分，有
      吸收犯之實質上一罪關係，爰不另為無罪之諭知。
據上論斷，應依刑事訴訟法第273 條之1 第1 項、第299 條第1
項前段、第310 條之2 、第454 條第2 項，刑法第28條、第216
條、第214 條、第41條第1 項前段、第74條第1 項，罰金罰鍰提
高標準條例第1 條前段、第2 條，判決如主文。
本案經檢察官甲○○到庭執行職務。
中　　華　　民　　國　　94　　年　　12　　月　　19　　日
                  刑事第二庭    法　官  何佩陵
以上正本證明與原本無異。
如不服本判決，應於判決送達後10日內，向本院提出上訴狀。
中　　華　　民　　國　　94　　年　　12　　月　　20　　日
                                書記官  張家瑜
附錄本判決論罪科刑法條
中華民國刑法第216 條：
行使第210 條至第215 條之文書者，依偽造、變造文書或登載不
實事項或使登載不實事項之規定處斷。
中華民國刑法第214條：
明知為不實之事項，而使公務員登載於職務上所掌之公文書，足
以生損害於公眾或他人者，處3 年以下有期徒刑、拘役或500 元
以下罰金。
